ACORDAO-COMPLETO-2480927

ACÓRDÃO 10272/2021 ATA 26/2021 - PRIMEIRA CÂMARA

VISTOS, relatados e discutidos estes autos de tomada de contas especial instaurada pelo Ministério da Defesa contra os Srs. João Medeiros Campelo e Antônio Maia da Silva, em razão da execução parcial do objeto "pavimentação de ruas na sede do município" transferidos por meio do convênio 560/PC/2013 ao município de Itamarati/AM.
ACORDAM os ministros do Tribunal de Contas da União, reunidos em sessão da 1ª Câmara, diante das razões expostas pelo relator, em:
9.1. excluir da relação processual o Sr. Antônio Maia da Silva; 
9.2. acatar as alegações de defesa apresentadas pelo Sr. João Medeiros Campelo;
9.3. julgar regulares, nos termos dos arts. 1º, I, 16, I, da Lei 8.443/1992, c/c o art. 23, I, da mesma lei, as contas do Sr. João Medeiros Campelo;
9.4. considerar revel, para todos os efeitos, a Sra. Ana Paula de Lima Pereira, nos termos do art. 12, § 3º, da Lei 8.443/1992, dando-se prosseguimento ao processo;
9.5. julgar irregulares as contas da Sra. Ana Paula de Lima Pereira, com fundamento nos arts. 1º, I, 16, III, "c", 19, caput, e 23, III, da Lei 8.443/1992, c/c os arts. 1º, I, 209, II e III, 210 e 214, III, do RI/TCU, condenando-a ao pagamento das importâncias a seguir especificadas e fixando-lhe o prazo de 15 (quinze) dias, para que comprove, perante este Tribunal, em respeito art. 214, III, "a" e "b", do RI/TCU, o recolhimento da dívida aos cofres do Tesouro Nacional, atualizada monetariamente e acrescida de juros de mora, calculados a partir das datas indicadas até a data do efetivo recolhimento e com o abatimento de valores acaso já satisfeitos, nos termos da legislação vigente:
	Data
	Valor (R$) 

	15/1/2016
	157.151,19

	19/5/2016
	47.373,81

9.6. aplicar à Sra. Ana Paula de Lima Pereira a multa prevista no art. 57 da Lei 8.443/1992, no valor de R$ 25.000,00 (vinte e cinco mil reais) , fixando o prazo de 15 (quinze) dias, a contar da notificação, para que comprove, perante o Tribunal, com base no art. 214, III, "a", do RI/TCU, o recolhimento da dívida aos cofres do Tesouro Nacional, atualizada monetariamente desde a data do presente acórdão até a do efetivo recolhimento, se for paga após o vencimento, na forma da legislação em vigor;
9.7. autorizar, desde logo, a cobrança judicial das dívidas, nos termos do art. 28, II, da Lei 8.443/1992, c/c o art. 219, II, do RI/TCU, caso não atendida a notificação;
9.8. autorizar, desde logo, com fundamento no art. 26, da Lei 8.443/1992, c/c o art. 217, do RI/TCU, caso seja do interesse da responsável, o parcelamento da dívida em até 36 (trinta e seis) parcelas, incidindo sobre cada uma, os encargos legais devidos, sem prejuízo de alertá-la de que, caso opte por essa forma de pagamento, a falta de comprovação do recolhimento de qualquer parcela implicará o vencimento antecipado do saldo devedor, nos termos do art. 26, parágrafo único, da Lei 8.443/1992, c/c o art. 217, §2º, do RI/TCU;
9.9. dar ciência da presente deliberação ao Ministério da Defesa e aos responsáveis; e
9.10. encaminhar cópia da deliberação para a Procuradoria da República no Estado do Amazonas, em cumprimento ao disposto no art. 16, § 3º, da Lei 8.444/1992.

Tomada de contas especial referente a execução parcial de convênio cujo  objeto é  pavimentação de ruas na sede do município.

Primeira Câmara

município de Itamarati/AM.

3. Interessados/Responsáveis:
3.1. Responsáveis: Ana Paula de Lima Pereira (XXX.831.042-XX); Antônio Maia da Silva (XXX.979.992-XX); João Medeiros Campelo (XXX.917.922-XX).

13.1. Ministros presentes: Walton Alencar Rodrigues (Presidente), Benjamin Zymler, Vital do Rêgo e Jorge Oliveira.
13.2. Ministros-Substitutos presentes: Augusto Sherman Cavalcanti e Weder de Oliveira (Relator).

WEDER DE OLIVEIRA

Reproduzo, a seguir, com os ajustes de forma, a instrução da Secretaria de Controle Externo de Tomada de Contas Especial (Secex-TCE) [footnoteRef:2]: [2:  Peça 36.] 
"INTRODUÇÃO
1. Trata-se de Tomada de Contas Especial instaurada pelo Ministério da Defesa em desfavor de João Medeiros Campelo, CPF XXX.917.922-XX (gestão 2013-2016) e Antônio Maia da Silva, CPF XXX.979.992-XX (gestão 2017-2020) , ex-Prefeito e Prefeito atual do Município de Itamarati/AM, em razão da execução parcial do objeto da transferência realizada, referente ao Convênio nº 560/PC/2013 (peça 1, p. 86-98) , celebrado com a Prefeitura Municipal de ltamarati/AM, tendo por objeto a "Pavimentação de ruas na sede do município", com vigência estipulada para o período de 12/12/2013 a 26/03/2016 (peça 3, p. 78-79) .
HISTÓRICO
1. O Convênio foi celebrado em 12/12/2013, sendo previstos recursos no valor de R$ l.764.400,00 para a execução do objeto, dos quais R$ l.720.000,00 seriam provenientes do Orçamento Geral da União e R$ 44.400,00 corresponderiam à contrapartida do município. A União liberou os recursos em duas parcelas, conforme OB's 201408800375, de 27/ 11 /2014, no valor de R$ 860.000,00 (peça 2, p. 37) e 201608800041, de 14/04/2016, no valor de R$ 860.000,00 (peça 3, p. 105) .
1. A Convenente celebrou em 15/12/2014 o Contrato nº  019/2014, com Empresa J C Engenharia Ltda. (CNPJ 10.830.806/0001-60) , no valor de R$ 1.763.900,00 (peça 5, p. 21) , tendo sido pago à mesma o valor de R$ 875.880,66, conforme quadro seguinte (peça 5, p. 13) :
	Nota Fiscal
	Data
	Valor

	4
	13/1/2015
	386.989,05

	6
	12/2/2015
	319.939,25

	9
	21/5/2015
	168.952,36

	Valor total pago
	875.880,66

1. Tendo em vista a rescisão amigável do primeiro contrato, a convenente, após novo certame licitatório, celebrou o contrato nº 019/15 com a Empresa B C e Empreendimento Ltda. (CNPJ 09.503.212/0001-66) , no valor de R$ 883.680,41 (peça 5, p.21) , tendo sido pagos os seguintes valores (peça 5, p. 15) :
	Nota Fiscal
	Data
	Valor

	70
	15/1/2016
	576.032,51

	72
	19/5/2016
	47.373,81

	Valor total pago
	623.406,32

1. A convenente, apresentou a prestação de contas final do Convênio nº 560/PCN/2013 em 18/10/2016, via Siconv, ratificada em 02/05/2017 (peça 5, p. 37) .
1. À peça 4, p. 24-28, consta cópia do Laudo de Vistoria 2017LV18015, onde conclui-se pela glosa correspondente a 27,56% do valor pago às empresas contratadas, totalizando R$ 486.343,96.
1. Posteriormente, à peça 4, p. 34-35, consta Parecer nº 625/SG/DPCN/DIAF/COAF-MD, de 14/6/2017, emitido pela DIAF/DPCN, referente a aprovação da Prestação de Contas Final do Convênio nº 560/PCN/2013, sendo apresentados os seguintes pareceres:
IV - DO PARECER TÉCNICO
A análise, sob o aspecto técnico, e a certificação da execução física do objeto proposto, nos .termos do Projeto Básico aprovado, foi objeto de outra vistoria "in loco" realizado pela DIENG, conforme Laudo 2017LV18015, datado de 13 JUN 2017, que definiu uma glosa em 27,56%, que corresponde ao valor de R$ 486.343,96 valor esse, que após análise financeira, considerando o valor executado do objeto, com recurso do Concedente de R$ 1.461.955,30, aplicando a glosa de 27,56% constante do Laudo de Vistoria, chega-se à conclusão, salvo outro juízo, de que o valor sem correção a ser glosado corresponde a R$ 402.914,88.
V - DO PARECER FINANCEIRO
Do exposto, para emissão do parecer financeiro conclusivo e posterior aprovação da Prestação de Contas apresentada, é necessário que a Prefeitura Municipal de ltamarati/AM, realize até 30/6/2017 por meio de GRU código 98822-7, UG 110594, Gestão 00001, Referência: 788223 o ressarcimento ao erário público do valor de R$ 402.914,88, correspondente a glosa de 27,56% do valor executado do objeto, conforme Laudo 2017LV18015, datado de 13/9/2017.
1. Não obstante, no Relatório de TCE foram feitos os seguintes cálculos e considerações, efetuando novo cálculo do dano (peça 5, p. 21-22) :
a. Inicialmente cumpre destacar que o percentual de execução levantado pelo corpo técnico de engenharia lastreou-se no valor do convênio (R$ 1.764.400,00) . Portanto partiu-se desta base de cálculo para a conciliação dos valores glosados em face do Laudo de Vistoria e dos valores restituídos a título de saldo financeiro não empregado na execução físico-financeira (composto de resultado de aplicação financeira e economia de licitação) .
b. A Convenente celebrou em 15/12/2014 o Contrato nº  019/2014, com Empresa J C ENGENHARIA LTDA. (CNPJ 10.830.806/0001-60) , no valor de R$ 1.763.900,00, do qual durante a vigência do contrato corp a Empresa J C Engenharia Ltda, foi pago R$ 875.880,66.
e. Tendo em vista a rescisão amigável do primeiro contrato, a Convenente após novo certame licitatório, celebrou o contrato nr 019/15 com a Empresa B C E EMPREENDIMENTO L TDA. (CNPJ 09.503.212/0001-66) , no valor de R$ 883.680,41. Com isso o valor contratual passou a ser de R$ 1. 759.561,07;
d. Não obstante o valor contratado para a execução do projeto básico aprovado o convenente em razão do 4° Termo Aditivo suprimiu o pagamento de R$ 260.274,09, de tal forma que os pagamentos as empresas totalizaram o valor de R$ 1.499.286,98. Importa destacar que a glosa decorreu da não realização de serviços inicialmente contratados e que também foram objeto da glosa registrada no Laudo de Vistoria.
e. Para melhor apreciação da matéria tabulou-se as informações abaixo:
- Valor contratado: R$ 1.759.561 ,07
- Percentual de execução certificado: 72,44%
- Valor financeiro certificado (aplicação de 72,44% sobre R$ 1.759.561 ,07) : R$ 1.274.626,04
- Valor financeiro certificado cujo desembolso financeiro era a cargo do Concedente (97,4835%) : R$ 1.242.550,07
- Total dos valores pagos as empresas executoras da obra: R$ 1.499.286,98
- Percentual de despesas a cargo do Concedente (97,4835%) : R$ 1.461.557,42
- Valor certificado cujo desembolso financeiro era a cargo do Concedente: R$ 1.242.550,07
- Valor financeiro não certificado por ocasião das vistorias "in loco": (R$ 1.461.557,42 - R$ 1.242.550,07) = R$ 219.007,35
f. Após reanálise de conciliação financeira da execução do convênio identificou-se a necessidade de devolução financeira de R$ 219.007 ,35. Não obstante, verificou-se a necessidade de abater desse valor a devolução realizada por meio de GRU na data de 14/6/2016, no montante de R$ 14.482,35.
g. Neste contexto, salvo outro juízo, o valor do dano ao erário passa a ser de R$ 204.525,00.
1. Dessa forma, no Relatório de TCE, conclui-se pelo dano no valor de R$ 204.525,00, na data original de 19/5/2016, data do último pagamento à empresa contratada (peça 5, p. 26) .
1. No Relatório de TCE (peça 5, p. 2-31) , o tomador de contas concluiu que o prejuízo importaria no valor original de R$ 204.525,00, cuja responsabilidade foi atribuída ao Sr. João Medeiros Campelo, ex-Prefeito do Município, gestão 2013 a 2016. Também foi atribuída responsabilidade ao Sr. Antônio Maia da Silva, atual Prefeito do Município, gestão 2017 a 2020, uma vez que não teria tomado as medidas legais necessárias para que ilidisse o dano causado ao Erário pelo seu antecessor.
1. Em 10/7/2018, a Secretaria de Controle Interno do Ministério da Defesa emitiu o relatório de auditoria (peça 5, p. 35-38) , em concordância com o relatório do tomador de contas. O certificado de auditoria e o parecer do dirigente do órgão de controle interno concluíram pela irregularidade das presentes contas (peça 5, p. 39 e 41) .
1. Em 1/8/2018, o ministro responsável pela área atestou haver tomado conhecimento das conclusões contidas no relatório e certificado de auditoria, bem como do parecer conclusivo do dirigente do órgão de controle interno, manifestando-se pela irregularidade das contas, e determinou o encaminhamento do processo ao Tribunal de Contas da União (peça 5, p. 42) .
1. Na instrução inicial (peça 9) , propôs-se a realização de diligência ao concedente, solicitando cópia do Laudo de Vistoria 2017LV18015, relativamente à Tomada de Contas Especial 008/2018.
1. Após análise da documentação encaminhada, foi identificada a responsabilidade solidária do Sr. João Medeiros Campelo e da Sra. Ana Paula de Lima Pereira, fiscal de obras, pois foi quem atestou as medições na qualidade de fiscal técnica da prefeitura (peça 3, p. 2 e 5) . Quanto à responsabilidade do prefeito sucessor, Sr. Antônio Maia da Silva (gestão 2017-2020) , entendeu-se que a mesma deveria ser afastada, visto que todas as notas fiscais foram expedidas durante a gestão do Sr. João Medeiros Campelo.  Propôs-se, então, na instrução anterior citação para a seguinte irregularidade:
14.1. Irregularidade: execução parcial do objeto referente ao Convênio nº 560/PC/2013, celebrado com a Prefeitura Municipal de Itamarati/AM, tendo por objeto a "Pavimentação de ruas na sede do município".
14.1.1. Evidências da irregularidade: Laudo de Vistoria 2017LV18015 (peça 13) .
14.1.2. Normas infringidas: Constituição Federal, art. 70, § único; Decreto Lei 200/1967, art. 93; Decreto Lei 93872/1986, art. 66.
14.1.3. Débitos relacionados aos responsáveis João Medeiros Campelo e da Sra. Ana Paula de Lima Pereira:
	Data de ocorrência
	Valor histórico (R$) 

	19/5/2016
	47.373,81

	15/1/2016
	157.151,19

14.1.4. Cofre credor: Tesouro Nacional.
14.1.5. Responsável 1: João Medeiros Campelo
14.1.5.1. Conduta: pagamentos das medições de serviços executados a menor.
14.1.5.2. Nexo de causalidade: A realização de pagamentos das medições de serviços executados a menor acarretou o dano ao erário.
14.1.5.3. Culpabilidade: É razoável afirmar que era possível ao responsável ter consciência da ilicitude do ato que praticara e que era exigível conduta diversa daquela que adotou, ao realizar os pagamentos.
14.1.6. Responsável 2: Ana Paula de Lima Pereira
14.1.6.1. Conduta: Realização dos atestes de serviços executados a menor.
14.1.6.2. Nexo de causalidade: A realização dos atestes de serviços executados a menor acarretou o dano ao erário.
14.1.6.3. Culpabilidade: É razoável afirmar que era possível à responsável ter consciência da ilicitude do ato que praticara e que era exigível conduta diversa daquela que adotou, ao realizar os atestes de serviços.
1. Conforme pronunciamento da unidade (peça 19) , foi determinada a citação dos responsáveis, conforme delineado adiante:
a) João Medeiros Campelo - promovida a citação do responsável, conforme delineado adiante:
	Comunicação: Ofício 10934/2019 - Secomp-4 (peça 22) 
Data da Expedição: 21/11/2019
Data da Ciência: 26/11/2019 (peça 24) 
Nome Recebedor: Giorge Alves Campelo
Observação: Ofício enviado para o endereço do responsável, conforme pesquisa na base de dados no sistema da Receita Federal, custodiada pelo TCU.
Fim do prazo para a defesa: 11/12/2019
	
b) Ana Paula de Lima Pereira - promovida a citação do responsável, conforme delineado adiante:
	Comunicação: Ofício 10937/2019 - Secomp-4 (peça 23) 
Data da Expedição: 21/11/2019
Data da Ciência: não houve  (endereço insuficiente) 
Observação: Ofício enviado para o endereço do responsável, conforme pesquisa na base de dados no sistema da Receita Federal, custodiada pelo TCU.
	
	Comunicação: Ofício 9204/2020 - Secomp-4 (peça 34) 
Data da Expedição: 17/3/2020
Data da Ciência: não houve  (não procurado) 
Observação: Ofício enviado para o endereço do responsável, conforme pesquisa na base de dados no sistema da Receita Federal, custodiada pelo TCU.
	
	Comunicação: Ofício 9163/2020 - Secomp-4 (peça 33) 
Data da Expedição: 17/3/2020
Data da Ciência: 27/3/2020 (peça 35) 
Nome Recebedor: Luiz Carlos de Lima Romero
Observação: Ofício enviado para o endereço do responsável, conforme pesquisa na base de dados no sistema da Receita Federal, custodiada pelo TCU.
Fim do prazo para a defesa: 11/4/2020
	
1. Conforme Despacho de Conclusão das Comunicações Processuais (peça 37) , as providências inerentes às comunicações processuais foram concluídas. 
1. Transcorrido o prazo regimental, o responsável João Medeiros Campelo apresentou defesa (peça 29) , que será analisada na seção Exame Técnico. Já a responsável Ana Paula de Lima Pereira permaneceu silente, devendo ser considerada revel, nos termos do art. 12, §3º, da Lei 8.443/1992.
ANÁLISE DOS PRESSUPOSTOS DE PROCEDIBILIDADE DA IN/TCU 71/2012
Prejuízo ao Contraditório e Ampla Defesa
1. Verifica-se que não houve o transcurso de mais de dez anos desde o fato gerador sem que tenha havido a notificação do responsável pela autoridade administrativa federal competente (art. 6º, inciso II, c/c art. 19 da IN/TCU 71/2012, modificada pela IN/TCU 76/2016) , uma vez que o fato gerador da irregularidade sancionada ocorreu em 8/6/2010, e o responsável foi notificado sobre a irregularidade pela autoridade administrativa competente conforme abaixo:
18.1. João Medeiros Campelo, por meio do edital acostado à peça 4, p. 64, publicado em 9/10/2017.
1. Quanto à Sra. Ana Paula de Lima Pereira, embora não tenha tido a oportunidade de se manifestar na fase interna da tomada de contas especial, não há que selar em prejuízo ao exercício do contraditório a da ampla defesa, uma vez que a garantia ao direito de defesa ocorre na fase externa, com o chamamento do responsável aos autos, a partir de sua citação válida, que se deu em menos de dez anos, uma vez que o pronunciamento da unidade se deu em 31/10/2019.
Valor de Constituição da TCE 	
1. Verifica-se, ainda, que o valor atualizado do débito apurado (sem juros) em 1/1/2017 é superior ao limite mínimo de R$ 100.000,00, na forma estabelecida conforme os arts. 6º, inciso I, e 19 da IN/TCU 71/2012, modificada pela IN/TCU 76/2016.
OUTROS DÉBITOS NOS SISTEMAS DO TCU COM OS MESMOS RESPONSÁVEIS
1. Informa-se que foi encontrado débito imputável aos responsáveis em outros processos em tramitação no Tribunal:
	Responsável
	Processos

	João Medeiros Campelo
	Processo 000.719/2021-8 (TCE, aberto) , Processo 044.974/2020-5 (TCE, aberto) , Processo 006.198/2019-8 (TCE, aberto) 

	Ana Paula de Lima Pereira
	Processo 034.382/2018-6 (TCE, aberto) 

1. A tomada de contas especial está, assim, devidamente constituída e em condição de ser instruída.
EXAME TÉCNICO			 
Da validade das notificações:
1. Preliminarmente, cumpre tecer breves considerações sobre a forma como são realizadas as comunicações processuais no TCU. A esse respeito, destacam-se o art. 179, do Regimento Interno do TCU (Resolução 155, de 4/12/2002) e o art. 4º, inciso III, § 1º, da Resolução TCU 170, de 30 de junho de 2004, in verbis:
Art. 179. A citação, a audiência ou a notificação, bem como a comunicação de diligência, farse-ão:
I - mediante ciência da parte, efetivada por servidor designado, por meio eletrônico, fac-símile, telegrama ou qualquer outra forma, desde que fique confirmada inequivocamente a entrega da comunicação ao destinatário;
II - mediante carta registrada, com aviso de recebimento que comprove a entrega no endereço do destinatário;
III - por edital publicado no Diário Oficial da União, quando o seu destinatário não for localizado
 (...) 
Art. 3º As comunicações serão dirigidas ao responsável, ou ao interessado, ou ao dirigente de órgão ou entidade, ou ao representante legal ou ao procurador constituído nos autos, com poderes expressos no mandato para esse fim, por meio de:
I - correio eletrônico, fac-símile ou telegrama;
II - servidor designado;
III - carta registrada, com aviso de recebimento;
IV - edital publicado no Diário Oficial da União, quando o seu destinatário não for localizado, nas hipóteses em que seja necessário o exercício de defesa.
Art. 4º. Consideram-se entregues as comunicações:
I - efetivadas conforme disposto nos incisos I e II do artigo anterior, mediante confirmação da ciência do destinatário;
II - realizadas na forma prevista no inciso III do artigo anterior, com o retorno do aviso de recebimento, entregue comprovadamente no endereço do destinatário;
III - na data de publicação do edital no Diário Oficial da União, quando realizadas na forma prevista no inciso IV do artigo anterior.
§ 1º O endereço do destinatário deverá ser previamente confirmado mediante consulta aos sistemas disponíveis ao Tribunal ou a outros meios de informação, a qual deverá ser juntada ao respectivo processo.
 (...) 
1. Bem se vê, portanto, que a validade da citação via postal não depende de que o aviso de recebimento seja assinado pelo próprio destinatário da comunicação, o que dispensa, no caso em tela, a entrega do AR em "mãos próprias". A exigência da norma é no sentido de o Tribunal verificar se a correspondência foi entregue no endereço correto, residindo aqui a necessidade de certeza inequívoca. 
1. Não é outra a orientação da jurisprudência do TCU, conforme se verifica dos julgados a seguir transcritos:
São válidas as comunicações processuais entregues, mediante carta registrada, no endereço correto do responsável, não havendo necessidade de que o recebimento seja feito por ele próprio (Acórdão 3648/2013-TCU-Segunda Câmara, Relator Ministro JOSÉ JORGE) ;
É prescindível a entrega pessoal das comunicações pelo TCU, razão pela qual não há necessidade de que o aviso de recebimento seja assinado pelo próprio destinatário. Entregandose a correspondência no endereço correto do destinatário, presume-se o recebimento da citação. (Acórdão 1019/2008-TCU-Plenário, Relator Ministro BENJAMIN ZYMLER) ;
As comunicações do TCU, inclusive as citações, deverão ser realizadas mediante Aviso de Recebimento - AR, via Empresa Brasileira de Correios e Telégrafos, bastando para sua validade que se demonstre que a correspondência foi entregue no endereço correto. (Acórdão 1526/2007-TCU-Plenário, Relator Ministro AROLDO CEDRAZ) .
1. A validade do critério de comunicação processual do TCU foi referendada pelo Supremo Tribunal Federal, nos termos do julgamento do MS-AgR 25.816/DF, por meio do qual se afirmou a desnecessidade da ciência pessoal do interessado, entendendo-se suficiente a comprovação da entrega do "AR" no endereço do destinatário:
Ementa: agravo regimental. Mandado de segurança. Desnecessidade de intimação pessoal das decisões do tribunal de contas da união. art. 179 do regimento interno do TCU. Intimação do ato impugnado por carta registrada, iniciado o prazo do art. 18 da lei nº 1.533/51 da data constante do aviso de recebimento. Decadência reconhecida. Agravo improvido.
O envio de carta registrada com aviso de recebimento está expressamente enumerado entre os meios de comunicação de que dispõe o Tribunal de Contas da União para proceder às suas intimações.
O inciso II do art. 179 do Regimento Interno do TCU é claro ao exigir apenas a comprovação da entrega no endereço do destinatário, bastando o aviso de recebimento simples. 
Da revelia da responsável Ana Paula de Lima Pereira
1. No caso vertente, a citação d responsável se deu em endereços provenientes da base de CPFs da Receita Federal, sistema custodiado pelo TCU. A entrega dos ofícios citatórios nesse endereço ficou comprovada.
1. Nos processos do TCU, a revelia não leva à presunção de que seriam verdadeiras todas as imputações levantadas contra os responsáveis, diferentemente do que ocorre no processo civil, em que a revelia do réu opera a presunção da verdade dos fatos narrados pelo autor (Acórdão 1009/2018-TCU-Plenário, Relator: BRUNO DANTAS; 2369/2013 - TCU - Plenário, Relator: BENJAMIN ZYMLER e 2449/2013 - TCU - Plenário, Relator: BENJAMIN ZYMLER) . Dessa forma, a avaliação da responsabilidade da agente não pode prescindir da prova existente no processo ou para ele carreada. 
1. Ao não apresentar sua defesa, a responsável deixou de produzir prova da regular aplicação dos recursos sob sua responsabilidade, em afronta às normas que impõem aos gestores públicos a obrigação legal de, sempre que demandados pelos órgãos de controle, apresentar os documentos que demonstrem a correta utilização das verbas públicas, a exemplo do contido no art. 93 do Decreto-Lei 200/1967: "Quem quer que utilize dinheiros públicos terá de justificar seu bom e regular emprego na conformidade das leis, regulamentos e normas emanadas das autoridades administrativas competentes." 
1. Mesmo as alegações de defesa não sendo apresentadas, considerando o princípio da verdade real que rege esta Corte, procurou-se buscar, em manifestações dos responsáveis na fase interna desta Tomada de Contas Especial, se havia algum argumento que pudesse ser aproveitado a seu favor. 
1. No entanto, a responsável não se manifestou na fase interna, visto que não foi incluída no rol de responsáveis, não havendo, assim, nenhum argumento que possa vir a ser analisado e posteriormente servir para afastar as irregularidades apontadas.
1. Em se tratando de processo em que a parte interessada não se manifestou acerca das irregularidades imputadas, não há elementos para que se possa efetivamente aferir e reconhecer a ocorrência de boa-fé na conduta da responsável, podendo este Tribunal, desde logo, proferir o julgamento de mérito pela irregularidade das contas, conforme os termos dos §§ 2º e 6º do art. 202 do Regimento Interno do TCU. (Acórdão 2064/2011-TCU-Primeira Câmara (relator: Ubiratan Aguiar) , 6.182/2011-TCU-1ª Câmara (relator: Weber de Oliveira) , 4.072/2010-TCU-1ª Câmara (Relator: Valmir Campelo) , 1.189/2009-TCU-1ª Câmara (Relator: Marcos Bemquerer) , 731/2008-TCU-Plenário (Relator: Aroldo Cedraz) .
1. Dessa forma, a responsável Ana Paula de Lima Pereira devem ser considerada revel, nos termos do art. 12, §3º, da Lei 8.443/1992, devendo as contas serem julgadas irregulares, condenando-a ao débito apurado e aplicando-lhe a multa prevista no art. 57 da Lei 8.443/1992. Quanto à Construtora Góes Incorporação Ltda. (CNPJ: 63.445.688/0001-33) , observa-se que não ocorreu a referida prescrição, uma vez o último pagamento à referida empresa ocorreu em 8/6/2010 e o ato que ordenou a citação se deu em 16/4/2020 (peça 57) .
Da defesa apresentada por João Medeiros Campelo
1. O responsável João Medeiros Campelo apresentou defesa (peça 29) , que passa a ser analisada em seguida:
Argumento 1 - Da boa-fé do ordenador de despesas e da ausência de nexo causal e culpabilidade (peça 29, p.1) 
1. Discorre que o suposto dano ao erário que lhe fora imputado decorre de suposto pagamento por serviços executados a menor, presumindo sua culpa a partir da afirmação genérica de que seria "razoável afirmar que era possível ao responsável ter consciência da ilicitude do ato que praticara e que era exigível conduta diversa daquela que adotou, ao realizar os pagamentos". No entanto, tal afirmação, além de irrazoável, não encontra suporte fático nem jurídico capaz de sustentar a responsabilização do então ordenador de despesa que, desprovido de conhecimento técnico necessário para mensurar com exatidão o quanto foi executado, realiza a despesa de acordo com o que foi atestado pelo fiscal do contrato (peça 29, p. 1) .
1. Argumenta que não há razoabilidade em exigir que o ordenador de despesa, antes de realizar o pagamento por serviço devidamente atestado por profissional com conhecimento técnico para tanto, saia do seu gabinete e vá realizar a medição da obra executada para só então ordenar o pagamento, o que seria irrazoável, pois caso contrário o ordenador só teria tempo para atuar na liquidação das despesas, relegando a gestão do município a outros agente públicos (peça 29, p. 2) .
1. Tal fato se torna ainda mais evidente quando se considera que as impropriedades apontadas decorrem de defeito na execução do objeto conveniado, imperceptível para o ordenador de despesa, de maneira que não era possível exigir conduta diversa da que adotou ao realizar o pagamento mediante o ateste da conformidade do fiscal da obra, fato este corroborado pelo laudo técnico à peça 4, p. 27, que conformou a aceitabilidade do objeto do convênio, nos seguintes termos (peça 29, p. 2) :
5.4. Condições de aceitabilidade
O objeto do convênio se apresenta com acabamento final aceitável. Com exceção dos problemas citados no item 5.3, não foram encontrados vícios aparentes ou defeitos que impedissem o recebimento do objeto.
O objeto do convênio encontra-se, portanto, em condições para o desenvolvimento de sua atividade fim, sendo de inteira responsabilidade do convenente sanar as pendências citadas neste laudo e manter o bom estado de conservação dos serviços executados.
1. Destaca, ainda, que a liberação de recursos pelo concedente, União, ao convenente, município de Itamarati, se deu de forma parcelada, demandando, para recebimento de cada parcela de recursos, o atendimento das exigências para contratação e pagamento a partir da respectiva medição, conforme Cláusula Oitava, Subcláusula Segunda e Terceira, e que a Cláusula Nona, Subcláusula  (peça 29, p. 3) .
1. Prossegue relatando que pode se inferir que a concedente atesta a conformidade dos atos praticados pela convenente desde a liberação de cada parcela dos recursos até a prévia autorização de pagamento, o que confirmaria a regularidade dos atos praticados ao longo da execução do objeto. Assim, tendo a despesa perpassado por todas essas fases, desde o ateste do fiscal do contrato até inserção no Siconv dos documentos necessários à autorização de cada pagamento, não havendo como exigir do ordenador de despesa conduta diversa no que tange ao pagamento realizado mediante esse criterioso processo de conformidade, restando evidente a boa fé do ex-gestor, motivo pelo qual não pode ser pessoalmente responsabilizado, conforme art. 18 da LINDB (peça 29, p. 3-4) .
1. Alega que a responsabilidade por eventuais defeitos na execução da obra, quando ausente a má-fé do ordenador de despesa que tenha autorizado o pagamento antes dessa constatação, deve recair exclusivamente sobre a empresa contratada para a prestação do serviço, posto que, além de efetivamente ter recebido os recursos para tanto, é contratual e legalmente obrigada a garantir o serviço prestado (peça 29, p. 4) .
1. Aponta, ainda, o fato de a prestação de contas final do convênio, bem como a fiscalização in loco, ter ocorrido no ano de 2017, quando o mandato do peticionado já havia findado, o que impossibilitou de adotar as medidas necessárias à correção de eventuais defeitos na execução por meio do acionamento das empresas contratadas, não se podendo, assim, lhe ser imputada conduta omissiva (peça 29, p. 4) .
1. Assim, admitir a imputação da responsabilidade pelo dano apurado pelo então ordenador de despesas, nas circunstâncias acima narradas, significaria sujeitar o peticionante à responsabilização independentemente de dolo ou culpa, o que não encontra respaldo jurídico. Incabível presumir a existência de culpa exclusivamente em razão de ter o ex-gestor autorizado o pagamento  no momento em que as impropriedades apuradas não lhes eram conhecidas, mormente quando se considera que antes da liberação de cada parcela do recurso e de cada pagamento havia a rigorosa análise de conformidade realizada pela concedente, sinalizando ao ordenador a legalidade do ato a ser praticado (peça 29, p. 4) .
Análise
1. Quanto aos argumentos de que é incabível a responsabilização do ordenador de despesas por ter autorizado o pagamento de serviços de engenharia executados a menor, posto que desprovido de conhecimento técnico necessário para mensurar com exatidão o quanto foi executado, bem como pelo fato de ser irrazoável exigir que o mesmo efetue as medições pessoalmente antes cada pagamento, a jurisprudência do Tribunal no sentido de que a responsabilidade pelo débito por pagamento de serviços não executados, mas atestados, deve recair sobre os agentes que tem o dever de fiscalizar o contrato e atestar a execução das despesas, e não sobre a autoridade que ordenou o pagamento. Nesse sentido é Acórdão 929/2019-TCU-Plenário, rel. Ministro Benjamin Zymler.
1. O Acórdão 1554/2014-TCU-Segunda Câmara, rel. Ministra Ana Arraes, também aponta nesse sentido, de modo que o pagamento efetuado com base na atestação de despesas exime de responsabilidade a autoridade que ordenou seu pagamento, salvo nos casos em que seja comprovado seu conhecimento de irregularidades.
1. Na instrução anterior (peça 17) , destacou-se que o Laudo de Vistoria 2017LV8015 (peça 13) glosou os itens:
	Item
	Discriminação
	UN
	aprovado
	Medido
	Aprovado R$
	Executado R$
	Glosado

	2.1.1
	limpeza mecanizada do terreno com motoniveladora
	m2
	12.504,00
	9.741,60
	1.375,44
	1.071,58
	303,86

	2.1.2
	transporte de material- bota-fora, DMT 10,0 km
	m3
	1.250,40
	974,16
	15.567,48
	12.128,29
	3.439,19

	2.1.4
	 escavação. carga e transporte de material de 1ª categoria. caminhão de serviço revestimento primário, com escavadeira hidráulica e caminhão basculante DMT 50 até 200m
	m3
	2.500,80
	1.948,32
	11.953,82
	9.312,97
	2.640,85

	2.1.5
	compactação mecânica com controle DO GC>95% do PN (areas) (c/moniveladora 140 hp
e rolo compressor vibratorio 80 hp) 
	m3
	2.500,80
	1.948,32
	7.727,47
	6.020,31
	1.707,16

	3.1
	junta de dilatação com selante elástico monocomponente a base de poliuretano
1x1 cm
	m
	5.001,60
	3.506,98
	93.830,02
	65.790,87
	28.039,15

	3.2
	armação em tela soldada q-138 (10x10cm) #42x42mm
	Kg
	27.508,80
	19.288,37
	162.301,92
	113.801,37
	48.500,55

	3.3
	concreto usinado bombeado FCK=25mpa, inclusive colocação, espalhamento e
acabamento
	m3
	1.500,48
	1.052,09
	710.147,17
	497.934,48
	212.212,69

	3.4
	barra de transferência 1"
	kg
	17.178,83
	12.045,29
	119.908,23
	84.076,15
	35.632,08

	4.1
	meio-fio (guia) de concreto pre-moldado, dimensões 12x15x30x100cm face superiorxface
inferiorx.alturaxcomprimento) rejuntado
c/argamassa 1 4 cimento:areia, incluindo escavação e reaterro
	m
	4.168,00
	3.247,21
	125.206,72
	97.546,19
	27.660,53

	4.2
	Sarjeta em concreto, preparo manual. com seixo
rolado, espessura 8cm, largura= 40cm
	m
	4.168,00
	3.247,20
	124.495,15
	96.993,86
	27.504,30

	5.1
	Limpeza final da obra
	m2
	12.504,00
	9.741,60
	11.503,68
	8.962,27
	2.541,41

	5.2
	serviços topográficos p/ pavimentação inclusive nota de serviços, acompanhamento
e greide
	m2
	12.504,00
	9.741,60
	5.001,60
	3.896,64
	1.104,96

	TOTAL
	1.420.268,86
	1.028.762,13
	391.486,73

	TOTAL COM BDI
	1.764.400,00
	1.278.056,04
	486.343,96

	PERCENTUAL GLOSADO
	27,56%

1. Ponderou-se, ainda, que por se tratar de serviços pagos em valores superiores ao efetivamente executado, deveria ser incluído como responsável, solidariamente, o fiscal das obras, no caso a Engenheira Ana Paula de Lima Pereira, CPF XXX.831.042-XX (peça 3, p. 2 e 5) , pois foi quem atestou as medições na qualidade de fiscal técnica da Prefeitura.
1. Entende-se, portanto, que não seria razoável imputar a responsabilidade pelo ocorrido ao defendente, uma vez que o mesmo autorizou o pagamento após os serviços serem devidamente atestado pela fiscal de obras, pessoa supostamente detentora dos conhecimentos técnicos necessários para aferir a compatibilidade do que foi executado e do que estava previsto no projeto.
1. Quanto a ausência de responsabilização da empresa contratada para a execução dos serviços, transcreve-se a seguir as ponderações quanto a esta questão feitas na instrução anterior:
18.3. Por outro lado, uma vez que se beneficiou dos pagamentos a maior, também se poderia incluir a empresa contratada no polo passivo da TCE, todavia, como visto nos itens 3 e 4 desta instrução, foram contratadas duas empresas para execução do contrato e não está identificado nos autos a parcela do dano que caberia a cada uma delas, de modo que não é possível, nem mesmo estimar, o débito a ser imputado individualmente. Dessa forma, abstemos de incluir as empresas por faltar um dos pressupostos que é justamente quantificar o débito.
1. Entende-se, portanto, que as alegações de defesa apresentadas pelo defendente merecem ser acolhidas.
Do pedido
1. O defendente requer o arquivamento da presente TCE por inexistência de pressupostos de constituição e desenvolvimento válido e regular, consoante previsto nos arts. 169, inciso VI, e 212 do Regimento Interno/TCU. Caso assim não se entenda, requer que as contas sejam julgadas regulares ou, no máximo, regulares com ressalva, sem aplicação de sanção, dando-se quitação plena.
Análise
1. Conforme previsto no art. 5º da IN TCU 71/2012:
Art. 5º É pressuposto para instauração e tomada de contas especial a existência de elementos fáticos e jurídicos que indiquem a omissão do dever de prestar contas e/ou dano ou indício de dano ao erário.
Parágrafo único. O ato que determinar a instauração da tomada de contas especial, deverá indicar, entre outros:
I - os agentes públicos omissos e/ou supostos responsáveis (pessoas físicas e jurídicas) pelos atos que teriam dado causa ao dano ou indício de dano identificado;
II - a situação que teria dado origem ao dano ou indício de dano a ser apurado, lastreada em documentos, narrativas e outros elementos probatórios que deem suporte à sua ocorrência;
III - exame da adequação das informações contidas em pareceres de agentes públicos, quanto à identificação e quantificação do dano ou indício de dano;
IV - evidenciação da relação entre a situação que teria dado origem ao dano ou indício de dano a ser apurado e a conduta da pessoa física ou jurídica supostamente responsável pelo dever de ressarcir os cofres públicos.
1. Verifica-se que no caso concreto ocorreu um prejuízo decorrente de irregularidade vinculada à gestão de recursos públicos, foi possível individualizar a conduta do responsável pelo dano e que há competência do TCU em razão da natureza federal dos recursos.
1. Já os pressupostos de desenvolvimento são os requisitos normativos indispensáveis para que a TCE, após seu recebimento no TCU, tenha seguimento com vistas ao pronunciamento do julgamento de mérito das contas. Ei-los:
1.  Oportunidade de regular exercício do contraditório e ampla defesa;
1.  Pronunciamento da unidade técnica;
1.  Manifestação do Ministério Público junto ao TCU;
1.  Suficiência dos elementos probatórios indispensáveis à formação do juízo quanto à ocorrência do ato ilícito ou sua vinculação com a conduta do responsável;
1.  Ausência de nulidades processuais oriundas de formalidades que acarretem prejuízo processual aos responsáveis ou ao interesse público;
1.  Ausência de impedimentos ou suspeições dos julgadores e representante do Ministério Público Ministro-Relator no TCU.
1. Não se verifica, até o momento, a ausência dos pressupostos de desenvolvimento, uma vez que aos responsáveis foi oportunizado o exercício do contraditório e da ampla defesa, houve pronunciamento da unidade técnica após a proposta de citação, os elementos probatórios são suficientes para a formação do juízo quanto à ocorrência do ato ilícito ou sua vinculação com a conduta do responsável e não há nulidades processuais oriundas de formalidades que acarretem prejuízo processual aos responsáveis ou ao interesse público.
1. Assim sendo, o pedido de arquivamento da persente TCE merece ser denegado.
1. Entretanto, considerando o acolhimento das alegações de defesa apresentadas, entende-se que as contas do responsável devem ser julgadas regulares.
Prescrição da Pretensão Punitiva
1. Vale ressaltar que a pretensão punitiva do TCU, conforme Acórdão 1441/2016-TCU-Plenário, Relator: Benjamin Zymler, que uniformizou a jurisprudência acerca dessa questão, subordina-se ao prazo geral de prescrição indicado no art. 205 do Código Civil, que é de dez anos, contado da data de ocorrência da irregularidade sancionada, nos termos do art. 189 do Código Civil, sendo este prazo interrompido pelo ato que ordenar a citação, a audiência ou a oitiva do responsável.
1. No caso em exame, não ocorreu a prescrição, uma vez que a irregularidade sancionada ocorreu em 19/5/2016, e o ato de ordenação da citação ocorreu em 31/10/2019
CONCLUSÃO
1. Em face da análise promovida na seção "Exame Técnico", verifica-se que a responsável Ana Paula de Lima Pereira não logrou comprovar a boa e regular aplicação dos recursos e, instada a se manifestar, optou pelo silêncio, configurando a revelia, nos termos do §3º, do art. 12, da Lei 8.443/1992. Ademais, inexistem nos autos elementos que demonstrem a boa-fé da responsável ou a ocorrência de outras excludentes de culpabilidade.
1. Tendo em vista que não constam dos autos elementos que permitam reconhecer a boa-fé da responsável, sugere-se que as suas contas sejam julgadas irregulares, nos termos do art. 202, § 6º, do Regimento Interno do TCU, com a imputação do débito atualizado monetariamente e acrescido de juros de mora, nos termos do art. 202, §1º do Regimento Interno do TCU, descontado o valor eventualmente recolhido, e com a aplicação da multa prevista no art. 57, da Lei 8.443/1992 à Sra. Ana Paula de Lima Pereira  .
1. Já o Sr. João Medeiros Campelo apresentou alegações de defesa, as quais foram analisadas nos itens 43-49 e 51-56 da Seção Exame Técnico. Considerando que as mesmas foram acolhidas, propõe-se julgar suas contas regulares, com fundamento no art. 207 do Regimento Interno do TCU, dando-lhe quitação plena.
1. Verifica-se também que não houve a prescrição da pretensão punitiva, conforme análise já realizada.
1. Ressalta-se, ainda, que não instrução anterior verificou-se a ausência de responsabilidade do Sr. Antônio Maia da Silva, CPF XXX.979.992-XX (gestão 2017-2020) , razão pela qual a responsabilidade do mesmo deve ser excluída.
PROPOSTA DE ENCAMINHAMENTO
1. Diante do exposto, submetem-se os autos à consideração superior, propondo:
a) excluir da relação processual o Sr. Antônio Maia da Silva (CPF XXX.979.992-XX) , uma vez que restou verificada a ausência de responsabilidade do mesmo;
b) acatar as alegações de defesa apresentadas pelo Sr. João Medeiros Campelo;
c) julgar regulares, nos termos dos arts. 1º, inciso I, 16, inciso I, da Lei 8.443/1992, c/c o art. 23, inciso I, da mesma Lei as contas do Sr. João Medeiros Campelo (CPF XXX.917.922-XX) ;
d) considerar revel a responsável Ana Paula de Lima Pereira (CPF XXX.831.042-XX) , para todos os efeitos, dando-se prosseguimento ao processo, com fulcro no art. 12, § 3º, da Lei 8.443/1992; 
e) julgar irregulares, nos termos dos arts. 1º, inciso I, 16, inciso III, alínea c, da Lei 8.443/1992, c/c os arts. 19 e 23, inciso III, da mesma Lei, as contas da responsável Ana Paula de Lima Pereira (CPF XXX.831.042-XX) , condenando-a ao pagamento das importâncias a seguir especificadas, atualizadas monetariamente e acrescidas dos juros de mora, calculadas a partir das datas discriminadas até a data da efetiva quitação do débito, fixando-lhe o prazo de quinze dias, para que comprove, perante o Tribunal, o recolhimento das referidas quantias aos cofres do Fundo Nacional de Assistência Social, nos termos do art. 23, inciso III, alínea "a", da citada lei, c/c o art. 214, inciso III, alínea "a", do Regimento Interno do TCU.  
	Data de ocorrência
	Valor histórico (R$) 

	19/5/2016
	47.373,81

	15/1/2016
	157.151,19

f) aplicar à responsável Ana Paula de Lima Pereira (CPF XXX.831.042-XX) a multa prevista no art. 57 da Lei 8.443/1992 c/c o art. 267 do Regimento Interno do TCU, fixando-lhe o prazo de quinze dias, a contar da notificação, para que comprove, perante o Tribunal (art. 214, III, alínea "a", do Regimento Interno do TCU) , o recolhimento da dívida aos cofres do Tesouro Nacional, atualizada monetariamente desde a data do acórdão que vier a ser proferido por este Tribunal até a do efetivo recolhimento, se pagas após o vencimento, na forma da legislação em vigor;
g) autorizar também, desde logo, se requerido, com fundamento no art. 26, da Lei 8.443, de 1992, c/c o art. 217, §§ 1º e 2º do Regimento Interno do TCU, o parcelamento da (s) dívida (s) em até 36 parcelas, incidindo, sobre cada parcela, corrigida monetariamente, os correspondentes acréscimos legais, fixando-lhe o prazo de quinze dias, a contar do recebimento da notificação, para comprovar, perante o Tribunal, o recolhimento da primeira parcela, e de trinta dias, a contar da parcela anterior, para comprovar os recolhimentos das demais parcelas, devendo incidir, sobre cada valor mensal, atualizado monetariamente, os juros de mora devidos, no caso do débito, na forma prevista na legislação em vigor, alertando os responsáveis de que a falta de comprovação do recolhimento de qualquer parcela importará o vencimento antecipado do saldo devedor, nos termos do § 2º do art. 217 do Regimento Interno deste Tribunal; 
h) remeter cópia do acórdão que vier a ser prolatado pelo Tribunal, ao Procurador-Chefe da Procuradoria da República no Estado do Amazonas, nos termos do art. 209, § 7º, do Regimento Interno/TCU, para ajuizamento das ações cabíveis, informando-lhe que o inteiro teor da deliberação pode ser consultado no endereço http://www.tcu.gov.br/acordaos; e
i) enviar cópia do Acórdão que vier a ser proferido ao Ministério da Defesa e aos responsáveis, para ciência, informando que a presente deliberação, acompanhada do Relatório e do Voto que a fundamenta, está disponível para a consulta no endereço www.tcu.gov.br/acordaos, além de esclarecer que, caso requerido, o TCU poderá fornecer sem custos as correspondentes cópias, de forma impressa."
2.	O MP/TCU, representado pelo subprocurador Paulo Soares Bugarin, manifestou-se nos seguintes termos[footnoteRef:3]: [3:  Peça 38.] 
"Trata-se de tomada de contas especial instaurada pelo Ministério da Defesa em desfavor dos Srs. João Medeiros Campelo e Antônio Maia da Silva, prefeitos de Itamarati/AM nas gestões 2013-2016 e 2017-2020, respectivamente, em razão da inexecução parcial do objeto do Convênio 560/PC/2013, que tinha como meta a "Pavimentação de ruas na sede do município".
2. Para executar o ajuste, foi previsto o emprego de R$ 1.764.400,00, sendo que a parcela sob responsabilidade da União totalizou R$ 1.720.000,00. As ruas designadas para receberem as melhorias foram: Beira Rio, Grande Circular, Beco Grande Circular 2, Antônio de Souza Brito e Projetada 1.
3. A execução das obras coube inicialmente à empresa JC Engenharia Ltda., que recebeu pagamentos no montante de R$ 875.880,66, mas o contrato firmado com a prefeitura foi rescindido antes de as obras serem concluídas. A empresa BC Empreendimentos Ltda. foi contratada para finalizar os serviços de pavimentação, tendo recebido pagamentos que totalizaram R$ 623.406,32.
4. Ao vistoriar a obra, o controle interno emitiu laudo em que registrou que 27,56% dos serviços previstos e pagos não foram prestados (peça 4, p. 27) , fato que ensejou a glosa de R$ 204.525,00 (valor histórico) .
5. No âmbito desta Corte, a unidade técnica promoveu a citação solidária dos Srs. João Medeiros Campelo, gestor em cujo mandato ocorreram as obras e os pagamentos, e Ana Paula de Lima Pereira, engenheira encarregada pela fiscalização dos serviços de pavimentação.
6. Quanto ao prefeito sucessor, Sr. Antônio Maia da Silva, sua responsabilização foi afastada uma vez que todo o procedimento de contratação das obras, bem como a realização dos serviços e a emissão de pagamentos, ocorreu no curso da gestão que lhe precedeu (2013-2016) . As empresas responsáveis pela realização dos serviços também não foram citadas, haja vista a impossibilidade de se quantificar a parcela de dano que caberia individualmente a cada uma delas.
7. Muito embora tenha sido devidamente notificada, a Sra. Ana Paula de Lima Pereira deixou o prazo para manifestação transcorrer in albis e não apresentou qualquer manifestação a este Tribunal. Por esse motivo, deve ser considerada revel, dando-se prosseguimento ao feito, conforme preceitua o art. 12, § 3º, da Lei 8.443/92.
8. Já o Sr. João Medeiros Campelo carreou aos autos alegações de defesa em que aduz, em síntese, não ser razoável lhe atribuir responsabilidade, uma vez que atuou como ordenador de despesas e que autorizou pagamentos com base em relatórios de medição emitidos por profissional capacitado da área de engenharia.
9. Por seu turno, a secretaria instrutora concluiu que as razões trazidas pelo agente público devem ser acolhidas e, por conseguinte, alvitrou proposta para julgar suas contas regulares. Além disso, sugeriu julgar irregulares as contas de Ana Paula de Lima Pereira, condenar-lhe ao ressarcimento do débito decorrente da inexecução parcial de serviços e aplicar-lhe a multa fundamentada no art. 57 da Lei 8.443/92.
10. Feito o resumo dos fatos, perfilho o encaminhamento alvitrado pela unidade técnica.
11. Conforme se depreende do laudo de vistoria emitido pelo Departamento Calha Norte (peça 4, p. 24-28) , a inexecução parcial da obra somente foi constatada após o controle interno aferir quantos metros de cada uma das vias previstas no plano de trabalho foram efetivamente pavimentados. Por esse motivo, julgo ser razoável o afastamento da responsabilidade do prefeito no caso vertente, uma vez que a incompletude da obra não poderia ser facilmente identificada apenas por meio de uma visita ao local dos serviços. A única via que restou inteiramente sem pavimentação foi a rua Projetada 1, mas a verba destinada a essa melhoria já foi devolvida pelo município convenente.
12. Assim, e tendo em vista que os pagamentos efetuados estavam respaldados por medições assinadas pela fiscal da obra, anuo ao entendimento de que o dever de reparar o erário deve recair sobre essa profissional.
13. Ante os elementos que compõem os autos e por considerar adequada a análise empreendida pela unidade técnica, este representante do Ministério Público de Contas manifesta-se de acordo com a proposta de encaminhamento contida na instrução de peça 40, ratificada pelos pronunciamentos de peças 41-42."
É o relatório.

8.1. Eduardo Alves Marinho (7413/OAB-AM) e outros, representando João Medeiros Campelo.

Subprocurador-Geral Paulo Soares Bugarin.

TOMADA DE CONTAS ESPECIAL. PAVIMENTAÇÃO DE RUAS DE MUNICÍPIO. ATESTE E PAGAMENTO DE SERVIÇOS EXECUTADOS A MENOR. CITAÇÃO. ACATAMENTO DE ALEGAÇÕES DE DEFESA DE UM DOS RESPONSÁVEIS. CONTAS REGULARES. REVELIA DE OUTRO RESPONSÁVEL. CONTAS IRREGULARES. MULTA. COMUNICAÇÕES.

TOMADA DE CONTAS ESPECIAL (TCE)

Secretaria de Controle Externo de Tomada de Contas Especial (Secex-TCE).

Em exame, processo de tomada de contas especial instaurada pelo Ministério da Defesa em desfavor do ex-prefeito Sr. João Medeiros Campelo (gestão 2013-2016) e do atual prefeito Sr. Antônio Maia da Silva (gestão 2017-2020) do município de Itamarati/AM, em razão da execução parcial do objeto "pavimentação de ruas na sede do município"[footnoteRef:2] transferidos por meio do convênio 560/PC/2013. [2:  Peça 1, p. 86-98.] 
2. O ajuste totalizou R$ 1.764.400,00, sendo R$ 1.720.000,00 provenientes da União. Os recursos foram repassados em duas ordens bancárias no mesmo valor de R$ 860.000,00 emitidas em 27/11/2014 e em 14/4/2016[footnoteRef:3]. A vigência estava estipulada para o período de 12/12/2013 a 26/3/2016[footnoteRef:4]. [3:  Peça 4, p. 1.]  [4:  Peça 3, p. 78] 
3. Para realização das obras, a convenente celebrou em 15/12/2014 contrato com a empresa J C Engenharia Ltda. no valor de R$ 1.763.900,00[footnoteRef:5], tendo lhe sido pago o valor de R$ 875.880,66, por meio das notas fiscais 4, de 13/1/2015, no valor de R$ 386.989,05; 6, de 12/2/2015, no valor de R$ 319.939,25; e 9, de 21/5/2015, no valor de R$ 168.952,36[footnoteRef:6]. [5:  Peça 5, p. 21.]  [6:  Peça 3, p. 87-92.] 
4. Após rescisão amigável do contrato em tela, a convenente, mediante novo certame licitatório, celebrou o contrato com a empresa B C e Empreendimento Ltda. no valor de R$ 883.680,41[footnoteRef:7]. Foram efetuados pagamentos nos valores de R$ 576.032,10, relativo à nota fiscal 70, de 15/1/2016, e R$ 47.373,81, referente à nota fiscal 72, de 19/5/2016[footnoteRef:8]. [7:  Peças 2, p. 37, e 5, p. 21.]  [8:  Peça 3, p. 110-111.] 
5. Após apresentação da prestação de contas final, em 18/10/2016, a concedente concluiu pela glosa de R$ 204.525,00, valor pelo qual a tomada de contas especial foi instaurada[footnoteRef:9], e pela imputação de responsabilidade ao Sr. João Medeiros Campelo e ao Sr. Antônio Maia da Silva, este por não haver tomado as medidas legais necessárias para a elisão do dano causado por seu sucessor. [9:  Peça 5, p. 2-32.] 
6. No âmbito do Tribunal, a Secretaria de Controle Externo de Tomada de Contas Especial (Secex-TCE) considerou que a responsabilidade do Sr. Antônio Maia da Silva deveria ser afastada, visto que todas as notas fiscais foram emitidas e pagas durante a gestão do Sr. João Medeiros Campelo.
7. Considerou, no entanto, após realização de medida saneadora junto à concedente, que a Sra. Ana Paula de Lima Pereira, engenheira civil, deveria ser chamada aos autos uma vez que atestou as medições da obra na qualidade de fiscal técnica da prefeitura[footnoteRef:10]. [10:  Peça 2, p. 30 e 83; peça 3, p. 3.] 
8. Assim, foram citados devido à "execução parcial do objeto", o Sr. João Medeiros Campelo, em razão da realização de "pagamentos das medições de serviços executados a menor", e a Sra. Ana Paula de Lima Pereira, em virtude da "realização dos atestes de serviços executados a menor"[footnoteRef:11]. [11:  Peças 22, 23, 33 e 34.] 
9. Regularmente citados[footnoteRef:12], o Sr. João Medeiros Campelo apresentou sua defesa, ao passo que a Sra. Ana Paula de Lima Pereira permaneceu silente devendo ser considerada revel, nos termos dispostos no art. 12, § 3º, da Lei 8.443/1992. [12:  Peça 37.] 
10. Em suas alegações de defesa, o ex-prefeito argumenta, em síntese, que não é razoável exigir dele conduta diversa que não a de realização do pagamento após a atestação por profissional especializado, mormente por conta de que as irregularidades apontadas decorrem de defeito na execução do objeto conveniado, fato que lhe seria imperceptível[footnoteRef:13].  [13:  Peça 29.] 
11. Ademais, o Sr. João Medeiros Campelo assevera que a concedente, ao liberar cada parcela dos recursos, realizava, por intermédio do Sistema Siconv, rigorosa análise de conformidade, conforme documentação acostada nos próprios autos de tomada de contas especial[footnoteRef:14], o que lhe sinalizava a legalidade do ato então praticado. [14:  Peça 3, p. 33-45, 81-86, 104.] 
12. A Secex-TCE propõe acatar as alegações de defesa apresentadas, amparando sua conclusão na jurisprudência do Tribunal[footnoteRef:15] que prescreve que a responsabilidade pelo débito por pagamento de serviços não executados, mas atestados, deve recair sobre os agentes que tem o dever de fiscalizar o contrato e não sobre a autoridade que ordenou o pagamento.  [15:  Acórdão 1554/2014-TCU-Segunda Câmara, de relatoria da ministra Ana Arraes, e 929/2019-TCU-Plenário, de relatoria do ministro Benjamim Zymler.] 
13. No tocante à ausência de responsabilização das empresas contratadas para a execução dos serviços, assim se manifestou a unidade instrutiva[footnoteRef:16]: [16:  Peça 17.] 
"18.3. Por outro lado, uma vez que se beneficiou dos pagamentos a maior, também se poderia incluir a empresa contratada no polo passivo da TCE, todavia, como visto nos itens 3 e 4 desta instrução, foram contratadas duas empresas para execução do contrato e não está identificado nos autos a parcela do dano que caberia a cada uma delas, de modo que não é possível, nem mesmo estimar, o débito a ser imputado individualmente. Dessa forma, abstemos de incluir as empresas por faltar um dos pressupostos que é justamente quantificar o débito."
14. No mérito, considerando os elementos existentes nos autos, a proposta da unidade instrutiva é excluir da relação processual o Sr. Antônio Maia da Silva, dada a ausência de responsabilidade no caso; acatar as alegações de defesa apresentadas pelo Sr. João Medeiros Campelo e julgar suas contas regulares; e considerar revel a responsável Sra. Ana Paula de Lima Pereira julgando irregulares suas contas com aplicação da multa a que se refere o art. 57 da Lei 8.443/1992[footnoteRef:17]. [17:  Peça 40.] 
15. O MP/TCU, representado pelo subprocurador Paulo Soares Bugarin, anuiu integralmente à proposta da Secex-TCE[footnoteRef:18]. [18:  Peça 43.] 
II
16. Acolho integralmente a proposta da unidade instrutiva, endossada pelo MP/TCU.
17. Quanto à responsável Sra. Ana Paula de Lima Pereira, incide os efeitos da revelia, dando-se prosseguimento ao processo, nos termos do art. 12, § 3º, da Lei 8.443/1992.
18. A engenheira foi indicada como fiscal da obra pelo prefeito, tendo assinado termo de aceitação da atribuição[footnoteRef:19], registrado ART e atestado a prestação de serviços em mais de uma medição[footnoteRef:20]. [19:  Peça 2, p. 30.]  [20:  Peça 2, p. 83; peça 3, p. 3. ] 
19. Ocorre que, em fiscalização posterior da concedente, foi constatada a incompletude da obra, conforme trecho que destaco do parecer do MP/TCU:
"11. Conforme se depreende do laudo de vistoria emitido pelo Departamento Calha Norte (peça 4, p. 24-28) , a inexecução parcial da obra somente foi constatada após o controle interno aferir quantos metros de cada uma das vias previstas no plano de trabalho foram efetivamente pavimentados. Por esse motivo, julgo ser razoável o afastamento da responsabilidade do prefeito no caso vertente, uma vez que a incompletude da obra não poderia ser facilmente identificada apenas por meio de uma visita ao local dos serviços. A única via que restou inteiramente sem pavimentação foi a rua Projetada 1, mas a verba destinada a essa melhoria já foi devolvida pelo município convenente."
20. O laudo de vistoria 2017LV8015 do Ministério da Defesa[footnoteRef:21] aponta diversos itens que foram medidos e aprovados, mas que foram glosados, conforme indicado no relatório precedente. [21:  Peça 13.] 
21. Nessas situações, a jurisprudência do Tribunal é firme no sentido de atribuição da responsabilidade a quem atestou os serviços, conforme destaques que colaciono:
"Acórdão 1554/2014-TCU-Segunda Câmara:
8.	Vê-se, então, que: (i) os ordenadores de despesas efetuavam pagamentos sob amparo da atestação dos serviços, que era realizada por outros servidores; (ii) o relator entendeu que os ordenadores de despesas deveriam ter detectado e solucionado os problemas existentes. 
9.	A jurisprudência do Tribunal é majoritária no sentido de que o pagamento efetuado com base na atestação de despesas exime de responsabilidade a autoridade que ordenou seu pagamento, salvo nos casos em que seja comprovado seu conhecimento de irregularidades. Não caberia responsabilidade à recorrente, portanto, salvo se ela tivesse conhecimento do problema.
Acórdão 929/2019-TCU-Plenário:
SUMÁRIO: (...) ACOLHIMENTO DO RECURSO DO DIRETOR, POIS ELE NÃO ATUOU DIRETAMENTE NA FISCALIZAÇÃO E SUPERVISÃO DO CONTRATO, ESTANDO EM SITUAÇÃO IDÊNTICA A OUTRO AGENTE NÃO CHAMADO AO PROCESSO. (...) .
 (...) 
33.	No que se refere ao Sr. (...) , verifico que ele atuou na condição de Diretor do Departamento de Administração, ou seja, apenas autorizou os pagamentos das notas fiscais encaminhadas pelos Coordenadores-Gerais de Recursos Logísticos, que atuaram na etapa anterior de fiscalização e acompanhamento do contrato."
22. Portanto, tendo em vista a inexistência nos autos de elementos capazes de comprovar a boa e regular aplicação dos recursos e conforme assentado na jurisprudência consolidada desta Corte, deve a responsável ter suas contas julgadas irregulares.
23. Por fim, destaco que não se operou na situação em exame a prescrição da pretensão punitiva, uma vez que a irregularidade sancionada ocorreu em 27/11/2014 e 14/4/2016, datas das ordens bancárias, enquanto o ato de ordenação da citação ocorreu em 31/10/2019[footnoteRef:22]. Dessa forma, impõe-se a aplicação da multa prevista no art. 57 da Lei 8.443/1992.  [22:  Peça 17.] 
Diante do exposto, manifesto-me pela aprovação do acórdão que ora submeto à apreciação deste Colegiado.
TCU, Sala das Sessões, em tagDataSessao.
Weder de Oliveira
Relator